臺灣臺中地方法院民事判決　九十二年度再易字第一七號
　　再審原告　　甲○○原名李.
　　訴訟代理人　丙○○
　　再審被告　　國泰世華聯合商業銀行股份有限公司
　　（即世華聯合商業銀行股份有限公司之承受訴訟人）
　　法定代理人　乙○○
　　訴訟代理人　丁○○
右當事人間請求給付不當得利事件，再審原告對於中華民國九十二年二月十四日本院
九十一年度簡上字第二七七號確定判決提起再審之訴，本院於民國九十三年十一月二
十六日言詞辯論終結，判決如左：
    主      文
再審之訴駁回。
再審訴訟費用由再審原告負擔。
    事實及理由
一、再審被告原為世華聯合商業銀行股份有限公司，嗣於本件訴訟進行中與國泰商業
    銀行股份有限公司合併，以世華聯合商業銀行為存續銀行，同時更名為國泰世華
    商業銀行股份有限公司，法定代理人為乙○○，合併基準日為民國（下同）九十
    二年十月廿七日，有再審被告提出之財政部九十二年六月廿六日台財融(二)字第○
    九二○○二八七九四號函在卷可稽，並已由國泰世華商業銀行股份有限公司聲明
    承受訴訟，合先敘明。
二、按再審之訴，應於三十日之不變期間內提起；前項期間，自判決確定時起算，判
    決於送達前確定者，自送達時起算；民事訴訟法第五百條第一項、第二項定有明
    文。本件再審原告係於九十二年二月二十四日收受本院九十一年度簡上字第二七
    七號判決，於同年三月二十五日提起再審之訴，有送達證書及再審聲請狀本院收
    文章戳可資佐證，業經調閱本院九十一年度簡上字第二七七號卷查核屬實，是再
    審原告提起本件再審之訴，未逾三十日之不變期間，應予陳明。
三、再審原告求為判決：(一)本院九十一年度簡上字第二七七號、九十一年度中簡字第
    四七六號判決廢棄。(二)駁回再審被告第一審之訴。其陳述略稱：
  (一)再審原告於對本件第一審判決上訴時，已指出第一審（即九十一年度中簡字第四
    七六號）所行訴訟程序有如何違背法令之重大瑕疵，並於「上訴理由五」狀中聲
    明「如上訴人上訴之實體為有理由，請求廢棄原判決，另為駁回原告之訴之判決
    。如上訴人僅上訴之程序理由為有理由，請求廢棄原判決，發回原法院。」，明
    確表示僅於再審原告提起上訴之實體理由為有理由時，才同意由第二審法院為裁
    判，乃係「有條件的拋棄程序抗辯利益」，本院九十一年度簡上字第二七七號判
    決（以下簡稱原確定判決）於認再審原告之上訴實體理由為無理由時，即應審查
    原第一審法院訴訟程序違法部分是否影響再審原告之審級利益，原確定判決竟未
    予審酌，已違反程序法之規定。且再審原告於原審九十二年一月廿四日言詞辯論
    時，就捨棄上訴狀五、七、八有關程序部分之爭執，仍以再審原告可獲勝訴判決
    為條件，亦係附條件之捨棄，該附條件之陳述縱有不明，亦與再審原告「上訴理
    由五」狀載之聲明發生齟齬，在再審原告是否拋棄程序利益不明、聲明與陳述復
    有齟齬之情況下，原審審判長即應行使闡明權，然原審審判長怠未行使闡明權，
    有違民事訴訟法第一百九十九條第二項規定，訴訟程序有重大瑕疵，基此所為之
    原確定判決即屬違背法令。
  (二)按買賣標的物之利益及危險，自交付時起，由買受人承受負擔，民法第三百七十
    三條前段定有明文。而依強制執行法所為之拍賣，性質上仍屬民法之買賣，原則
    仍適用民法關於買賣之規定，故不動產買賣契約成立後，其收益權屬於何方，依
    前開條文規定，應以標的物已否交付為斷，而拍定人係於執行法院點交即通知遷
    出時，始因執行法院以「觀念交付」而取得買賣標的物之交付，於執行法院點交
    前，拍定人自不因取得權利移轉證書即取得標的物使用收益之利益。又依最高法
    院六十七年台上第三六二二號判例事實，可知被告自經執行法院通知遷出即點交
    後，始負損害賠償責任，並非取得權利移轉證書時，且計算占用利益係依土地法
    第九十七條規定，亦非依原租賃契約租金計算。本件再審被告雖於九十年八月二
    十八日取得執行法院核發、坐落台中市○○區○○路四一五號土地及其上建物即
    門牌號碼台中市○○路四三九之三一、三二、三四、四三號（含未辦保存登記之
    增建物，下稱系爭建物）之權利移轉證書，惟執行法院係命於九十一年四月八日
    點交，依上揭規定，再審被告於九十一年四月八日點交之前並未取得系爭建物之
    使用收益權，系爭建物使用收益之利益，仍歸屬於出賣人即原所有權人興驊育樂
    股份有限公司（下稱興驊公司）所享有，是興驊公司於系爭建物點交前，就原租
    賃契約對再審原告並未陷於給付不能，而強制執行法第九十八條所謂除去租賃關
    係，僅係指除去於抵押權有影響部分，非指撤銷或終止租賃契約，故再審原告與
    興驊公司間之租賃契約於系爭建物點交前自仍有效存在，再審被告於執行法院點
    交前，既未取得系爭建物使用收益之利益，其依不當得利之法律關係請求再審原
    告返還無權占有系爭房屋所受之利益，自無理由。原確定判決不察，以再審被告
    取得權利移轉證書時即認為取得買賣標的物之收益權，並致興驊公司對再審原告
    就原租賃契約陷於給付不能，進而謂再審原告已不得對興驊公司主張租賃關係，
    且以再審原告原租賃契約之租金額為計算占用利益之依據，不僅違反最高法院六
    十七年台上字第三六二二號例意旨，亦違反民法第三百七十三條、第二百二十六
    條、第八百六十六條及土地法第九十七條規定。
  (三)九十一年四月八日執行點交時，再審被告同意再審原告使用至四月三十日，兩造
    有使用借貸關係存在，再審被告於原審言詞辯論復不爭執，則依民事訴訟法第二
    百八十條規定，應視同再審被告同意再審原告使用系爭建物，是而於此期間內再
    審原告使用系爭建物不構成不當得利，然原確定判決認再審原告仍應負不當得利
    之返還，有違法令。
  (四)原確定判決認再審原告於系爭建物執行程序中，已對除去租賃關係之處分提起抗
    告，即非民法第九百五十九條所指之善意占有人，然再審原告於抗告中係爭執租
    賃關係是否成立於抵押權之後及租賃關係之存在於抵押權之行使是否有影響，而
    非爭執租賃契約是否存在，而民法第九百五十九條之本權訴訟係指占有之本權訴
    訟，即爭執有無占有權源之訴訟，是原確定判決上開認定，實係將抗告裁定之效
    力誤為實體確認判決效力，適用民法第九百五十九條顯有違誤。且除去租賃關係
    之裁定確定後，租賃關係僅相對消滅，租賃契約於租賃當事人間仍屬有效，是而
    再審原告不因裁定確定後，自有權占有變為無權占有，更不因而成為惡意占有人
    ，原確定判決就此之法律見解，有所不當。
四、再審被告則聲明：如主文所示。其陳述略稱：
  (一)我國訴訟法令中，並無訴訟須經訴訟當事人同意方得為判決之規定，再審原告以
　　原審未經其同意即為判決為由，提起再審之訴，顯悖法令。至再審原告所主張之
    其餘再審理由，均經再審原告依上訴而於原審主張之，再審原告執以提出再審，
    與民事訴訟法第四百九十六條第一項但書規定，亦有不合。
  (二)按法院強制執行之拍賣，雖亦屬私法上之買賣，然強制執行法第九十八條既規定
    買受人自領得權利移轉證書之日起取得拍賣不動產之所有權，則其標的物之危險
    及利益，應同時移轉於買受人，與一般買賣有異，不適用民法第三百七十三條規
    定，是故，再審被告所有權受損害之起點，應為取得系爭建物所有權之時，最高
    法院六十七年台上字第三六二二號判例亦明示此旨，原確定判決認本件無民法第
    三百七十三條之適用，並無違背法令之處。
  (三)又無權占有他人土地，可能獲得相當於租金之利益，此相當於租金之利益需斟酌
    基地之位置、工商繁榮程度、使用人利用基地之經濟價值、所受利益，彼等關係
    及社會感情等，以為決定，再審原告自陳其以每月四萬元之租金向興驊公司承租
    系爭建物，則就再審原告而言，每月四萬元之代價與其利用系爭建物之經濟利益
    相當，其亦受有此等利益，原確定判決以此為判決基礎於法尚無不合。
  (四)另強制執行法第九十八條所謂除去租賃關係，係指於無租賃關係狀態下為強制執
    行，而不得對買受人或承受人主張租賃關係存續，故而再審原告自無得對再審被
    告主張其與興驊公司就系爭建物有租賃關係存在，而再審原告與興驊公司間依民
    法第二百二十六條求償，係其內部清算問題，與再審被告無涉等語置辯。
五、得心證之理由：
    本件首應審究者，厥為再審原告提起本件再審之訴，是否有符合民事訴訟法第四
    百九十六條規定之再審事由存在。經查：
  (一)再審原告主張其於原審上訴之聲明，係「如上訴人上訴之實體為有理由，請求廢
    棄原判決，另為駁回原告之訴之判決。如上訴人僅上訴之程序理由為有理由，請
    求廢棄原判決，發回原法院。」為「有條件的拋棄程序抗辯利益」，且再審原告
    於原審九十二年一月二十四日言詞辯論時，就捨棄上訴狀五、七、八有關程序部
    分之爭執，仍係附條件之捨棄，且該捨棄陳述與再審原告上訴之聲明發生齟齬，
    原審審判長即應行使闡明權，使再審原告就是否拋棄程序利益為完足明瞭之陳述
    ，然原審審判長怠未行使闡明權，有違民事訴訟法第一百九十九條第二項規定，
    訴訟程序有重大瑕疵，基此所為之原確定判決即屬違背法令等語。經調閱本院九
    十一年度簡上字第二七七號卷宗查核，再審原告於原審第一次準備程序期日即以
    言詞陳明其上訴之聲明為「請求原判決廢棄，駁回被上訴人第一審之訴，第一、
    二審訴訟費用由被上訴人負擔。」（見該卷九十一年七月二十四日準備程序筆錄
    ），嗣再審原告於同年九月五日所提出之「上訴理由五」狀中雖載明其上訴聲明
    為「如上訴人上訴之實體為有理由，請求廢棄原判決，另為駁回原告之訴之判決
    。如上訴人僅上訴之程序理由為有理由，請求廢棄原判決，發回原法院。訴訟費
    用由被上訴人負擔。」，惟再審原告於原審所提出之「上訴理由五」狀係於原審
    告知準備程序終結後方提出，既未以言詞提出該聲明，並違背民事訴訟法第二百
    七十六條第一項之規定，且嗣於原審行言詞辯論程序時，再審原告仍陳明其上訴
    之聲明為「請求原判決廢棄，駁回被上訴人第一審之訴。第一、二審訴訟費用由
    被上訴人負擔。」（見該卷九十二年一月二十四日言詞辯論筆錄），按諸我國民
    事訴訟法係採言詞辯論主義，再審原告於原審上訴之聲明，自以其於原審言詞辯
    論及準備程序期日以言詞陳述者為準，再審原告主張其於原審之上訴聲明如其「
    上訴理由五」狀所載，已屬無據。又經本院當庭播放原審九十二年一月二十四日
    言詞辯論時之錄音光碟，於該次言詞辯論期日中，原審審判長對上訴人訴訟代理
    人（按即再審原告訴訟代理人）闡明因本件事件經二審實質言詞辯論程序，是否
    由二審直接判決而不要再就上訴狀五、七、八有關程序部分再為爭執後，再審原
    告訴訟代理人即答稱「好」，就捨棄上訴狀五、七、八有關程序部分之爭執，並
    未附以任何條件，再審原告對本院當庭播放之上開錄音光碟內容，亦無爭執（見
    本院卷九十三年十月五日準備程序筆錄），顯見原審審判長就闡明權之行使，並
    無任何欠缺，再審原告猶執陳詞，謂其於原審九十二年一月二十四日言詞辯論時
    係附條件捨棄上訴狀五、七、八有關程序部分之爭執云云，已不足採，而再審原
    告所為捨棄程序爭執部分之陳述，與其上訴之聲明，並無任何齟齬或不完足之處
    ，已無原審審判長再予闡明之餘地，洵難謂原審審判長有何怠於行使闡明權之處
    。從而，再審意旨指原確定判決有前揭因原審審判長怠於行使闡明權，致原確定
    判決違背法令等語，要不足採。
  (二)按「有下列各款情形之一者，得以再審之訴對於確定終局判決聲明不服。但當事
    人已依上訴主張其事由或知其事由而不為主張者，不在此限；．．．」為民事訴
    訟法第四百九十六條第一項所明定。是對於確定終局判決提起再審之訴，除須具
    備民事訴訟法第四百九十六條第一項所定各款事由之一外，尚須未經依上訴主張
    其事由或無知其事由而不為主張者，始得為之。查：
    (1)再審原告提起本件再審之訴，除前開有關是否拋棄程序上爭執事項，原審審判
      長有無怠於行使闡明權之違法部分外，其餘有關再審被告依強制執行拍賣程序
      而取得系爭建物權利移轉證書後，系爭建物之危險負擔應於何時移轉即有無民
      法第三百七十三條之適用、系爭建物原出租人興驊公司於何時就其與再審原告
      間之租賃契約陷於給付不能、強制執行法第九十八條規定除去租賃權之效力為
      何、再審原告是否為善意占有人及計算相當租金之不當得利是否應依土地法第
      九十七條規定為計算之依據，而不得依原約定租金額為計算基準部分，均經再
      審原告依上訴而於原審主張其事由，並經原確定判決斟酌，除有原確定判決可
      按外，並有再審原告於原審歷次提出之書狀附於本院九十一年度簡上字第二七
      七號卷內可參，再審原告仍援引其依上訴而於本院九十一年度簡上字第二七七
      號訴訟程序進行中主張之上開事由，為提起本件再審之訴之論據，核與民事訴
      訟法第四百九十六條第一項但書規定，已有未合。
    (2)矧再審原告就本件爭執最烈者，厥為再審被告取得系爭建物收益權之時點，究
      為取得權利移轉證書之時、亦或執行法院點交之時，亦即依強制執行拍賣程序
      而取得不動產所有權時，標的物危險負擔移轉之時點有無民法第三百七十三條
      規定之適用，此並為再審意旨指摘原確定判決認再審被告於取得系爭建物權利
      移轉證書之日起，即取得系爭建物之使用收益權，並致興驊公司對再審原告陷
      於給付不能，進而致再審原告不得對興驊公司主張原租賃契約，只能依給付不
      能之規定請求損害賠償，違反最高法院六十七年台上字第三六二二號判例意旨
      及民法第三百七十三條、第二百二十六條、第八百六十六條規定之違背法令是
      否有理由之前提。按拍賣之不動產，買受人自領得執行法院所發給權利移轉證
      書之日起，取得該不動產所有權，強制執行法第九十八條第一項定有明文。又
      不動產之買受人除對於出賣人有請求交付不動產之權利外，倘若已經取得所有
      權，則對於第三人即得依民法第七百六十七條之規定行使物上請求權，對於無
      權占有或侵奪其物者請求返還，或依民法第一百八十四條第一項之規定，對於
      故意或過失不法侵害其所有權者請求賠償損害，不因出賣人尚未交付其物而受
      影響（最高法院三十年度上字第二○七號判例參照）。雖民法第三百七十三條
      規定，除契約另有訂定外，買賣標的物之利益及危險，自交付時起均由買受人
      承受負擔，但此係指一般之買賣而言。法院強制執行之拍賣，雖亦屬私法上之
      買賣，但強制執行法第九十八條既規定買受人自領得權利移轉證書之日起取得
      拍賣不動產之所有權，則其標的物之危險及利益，自應同時移轉於買受人，故
      而，最高法院六十七年台上字第三六二二號判例乃闡釋「被上訴人與債務人間
      之租賃關係，既經執行法院裁定除去後，實施拍賣，由上訴人拍定取得權利移
      轉證書，則自是時起被上訴人繼續占有該房屋，自屬侵害上訴人之房屋所有權
      ，上訴人對於被上訴人，非不得請求賠償相當於租金之損害金。」等語，明示
      於經強制執行之拍賣程序取得權利移轉證書時，為標的物利益及危險移轉之時
      點，從而，原確定判決認系爭建物之利益及危險，乃以再審被告取得權利移轉
      證書之日（即九十年八月二十八日）為移轉之時，洵與上揭判例意旨相符，並
      無何違背之處。再審原告雖另以：依最高法院六十七年台上第三六二二號判例
      事實所示，該事件之被告係自經執行法院通知遷出即點交後，始負損害賠償責
      任，並非取得權利移轉證書時，資為上揭判例係認拍賣標的物危險負擔移轉之
      時點應為執行法院通知遷出即點交時，並非拍定人取得權利移轉證書時之論據
      。惟查，上揭判例意旨「．．．上訴人拍定『取得權利移轉證書』，則『自是
      時起』被上訴人繼續占有該房屋，自屬侵害上訴人之房屋所有權．．．」等語
      ，已明示以拍定人取得權利移轉證書時為標的物危險移轉時，而上揭判例案例
      事實之所以僅判令該事件之被告應自執行法院通知遷出日起賠償損害，係因該
      事件之原告即拍定人起訴之聲明，僅請求判令被告自執行法院通知遷出日起賠
      償損害，基於民事訴訟法採處分權主義所必然，並非因法院認原告請求自取得
      權利移轉證書之日起至點交日前之賠償請求為無理由所致，再審原告以上揭判
      例案例事實中，法院係判決命被告自執行法院通知遷出日起賠償損害，為上揭
      判例意旨係認拍賣標的物危險移轉之時點應為點交之日云云，容屬誤認。基上
      所述，依強制執行拍賣程序而取得不動產所有權者，應以拍定人取得權利移轉
      證書時，為危險負擔移轉之時點，而無民法第三百七十三條之適用，既符最高
      法法院六十七年度台上字第三六二二號判例所闡示之意旨，則原確定判決未適
      用民法第三百七十三條，認於再審被告取得系爭建物權利移轉證書時，即取得
      系爭建物之收益權，並致原出租人興驊公司對再審原告陷於給付不能，再審原
      告已不得再對興驊公司主張原租賃契約，而只能依給付不能請求損害賠償，於
      法均無違誤，再審意旨指原確定判決有違背上揭最高法院判例及民法第三百七
      十三條、第二百二十六條、第八百六十六條之違背法令，洵無理由。
  (三)至再審意旨另以：九十一年四月八日執行點交時，再審被告同意再審原告使用系
    爭建物至四月三十日，兩造有使用借貸關係存在，再審被告於原審言詞辯論復不
    爭執，則依民事訴訟法第二百八十條規定，應視同再審被告同意再審原告使用系
    爭建物，則於上揭期間內，再審原告使用系爭建物不構成不當得利，指摘原確定
    判決認再審原告於上揭期間內占有系爭建物仍應負不當得利之返還亦有違法令等
    語。然查，經調閱本院九十一年度中簡字第四七六號、九十一年度簡上字第二七
    七號卷宗之結果，再審原告於第一審及原審均未提出再審被告於九十一年四月八
    日執行點交時，曾同意再審原告使用系爭建物至四月三十日止，兩造應成立使用
    借貸之抗辯暨攻擊防禦方法，是再審原告縱然於九十一年四月八日執行法院執行
    點交時，曾取得再審被告願讓再審原告繼續使用系爭建物至同年四月三十日止之
    同意，亦屬未經再審原告於訴訟上主張並提出之事實及訴訟資料，原確定判決自
    無從加以斟酌，則再審意旨指原確定判決認於九十一年四月八日起至同年月三十
    日止之期間，再審原告使用系爭建物仍構成不當得利有違背法令之處云云，亦無
    理由。
  (四)末按，民法物權編占有規定中所謂「惡意」占有，除指明知或懷疑自己對占有物
    無占有權源外，並包含對占有物事實上無使用收益權，而誤信為有此項權能之占
    有人在內。本件再審原告於系爭建物強制執行程序中，即曾對執行法院除去租賃
    關係之程序提起抗告，則再審原告縱非明知無占有權，顯亦足使再審原告就其對
    系爭建物是否尚有占有權源達有所懷疑之程度，縱然再審原告係誤信其對系爭建
    物有使用收益權，依上開說明，其仍屬惡意占有人無疑，原確定判決因而「參諸
    」民法九百五十九條之規定，說明再審原告非善意占有人，並非直接適用民法九
    百五十九條之規定，為認定再審原告非善意占有人之依據，再審意旨指原確定判
    決亦有適用民法第九百五十九條違誤之違背法令，委不足採。
  (五)綜據上述，再審意旨指摘原確定判決有適用法規顯有錯誤之再審事由存在，均無
    可採，則再審原告提起本件再審之訴，為無理由，應予駁回。
六、據上論結，本件再審之訴為無理由，依民事訴訟法第七十八條，判決如主文。
中　　　華　　　民　　　國　　九十三　　年　　 十二　　 月　　 十七　　 日
　　　　　　　　　　　　　　　　臺灣臺中地方法院民事第二庭
~B審判長法　官　洪碧雀
~B　　　法　官　陳宗賢
~B　　　法　官　呂麗玉
右正本證明與原本無異
不得上訴。
中　　　華　　　民　　　國　　九十三　　年　　 十二　　 月　　 十七　　 日
~B　　　書記官
